最高法院刑事判決　　　　　　　　　　　　　　　九十三年度台上字第六四八一號
　　上訴人　甲○○
　　　　　　乙○○
　　被　告　丙○○
右上訴人等因自訴被告業務過失致人於死案件，不服台灣高等法院高雄分院中華民國
九十年九月二十日第二審更審判決（九十年度交上更(一)字第一號，自訴案號：台灣高
雄地方法院八十六年度交自字第八號），提起上訴，本院判決如左：
    主  文
上訴駁回。
    理  由
按刑事訴訟法第三百七十七條規定，上訴於第三審法院，非以判決違背法令為理由，
不得為之。是提起第三審上訴，應以原判決違背法令為理由，係屬法定要件。如果上
訴理由狀並未依據卷內訴訟資料，具體指摘原判決不適用何種法則或如何適用不當，
或所指摘原判決違法情事，顯與法律規定得為第三審上訴理由之違法情形，不相適合
時，均應認其上訴為違背法律上之程式，予以駁回。本件上訴人甲○○、乙○○上訴
意旨略稱：(一)、證人黃慶壽（達譽輪輪機長）於原審證稱：「當時並不是我值班，而
且當時漁船碰撞，我們的達譽輪並沒有損傷，所以我們沒有報告船長，船長也就沒有
在航海日誌裏面記載」、「因為達譽輪並無任何損失，所以才在當天中午向船長提起
這件事」、「事後在吃飯的時候，我們有向船長提起本件事情，但是因為是小事，也
就沒有在航海日誌裏面記錄」，前後矛盾。又達譽輪船長張松雄證稱：「（民國）八
十五年十月十二日海上風浪很大，我們在安平港停泊（沒有進港，停在附近的海域，
位置就是航海日誌所寫的位置），沒有人向我報告碰撞」。則黃慶壽所稱，於中午吃
飯時曾向船長提起此事，其憑信性可疑，原審未予查明，逕予判決，當然違法。(二)、
依巴商繹達航業股份有限公司之覆函，達譽輪之船長為張松雄，船上祇有船長為我國
人。而張松雄係證稱：「全船祇有我和另一位船員會講國語、台語，但我不知道他之
姓名」，從而張松雄所稱船上會講國、台語者，顯非輪機長黃慶壽。黃慶壽自稱為該
航次之輪機長，其憑信性可疑，原審未深入調查，即採信其證言，判決違法云云。
惟查：原判決維持第一審諭知被告丙○○無罪之判決，駁回上訴人等在第二審之上訴
。係以上訴人等即第一審之自訴人甲○○、乙○○在第一審自訴意旨略以：被告係「
福音號」漁船船長，為從事業務之人，於八十五年十月十三日凌晨零時四十五分許，
駕駛該漁船載同船員施玉麟、史中，從興達港報關出海，往西北航行欲至沿海捕撈魚
蟹。出港後被告將漁船交由史中（業經第一審判決無罪確定）駕駛，約至同日凌晨一
時三十分至二時許，史中因打瞌睡未注意航行安全，致漁船船頭勾撞林三義（乙○○
之配偶）所駕駛其上載有吳大松（甲○○之配偶）之「膠筏」，使「膠筏」翻覆。被
告未能及時救助，致林三義、吳大松葬身大海，因認被告涉有刑法第二百七十六條第
二項之業務過失致人於死罪嫌云云。無非以被告所有之「福音號」漁船於八十五年十
月十三日下午一時四十分返航時，其船首尖端斷裂，且在碰撞處遺有油漆痕；嗣在附
近海域尋獲林三義「膠筏」之膠管碎片、加速控制器、漁網、船尾架上橫木連桿等物
，以為論據。惟訊據被告堅決否認與「膠筏」發生碰撞，並辯稱：「福音號」漁船船
首之尖端處斷裂，係於下網作業拖行時因打瞌睡，不慎觸及停泊於東經一百二十度八
分、北緯二十二度五十七分處之貨輪所致，於航行中未曾遇見上訴人等所稱之「膠筏
」等語。原判決以：(1)本件於提起自訴之前，台灣高雄地方法院檢察署檢察官在「福
音號」漁船之撞損處採樣，連同前揭「膠筏」之撈獲物，經送請鑑定結果，其中「膠
筏」碎片木板上紅色漆（編號為Ａ）呈較暗之棕紅色擦痕，檢出碳、鈦、鋅、鎂、鋁
、氯、鈣、鐵、銅等元素；而「福音號」漁船撞損處採樣之二包檢體（編號為Ｂ、Ｃ
），油漆片色澤均呈較明亮之血紅色，則檢出碳、鈦、鈉、鎂、鋁、氯、鈣、硫等元
素，經研判編號Ａ之擦痕，與編號Ｂ、Ｃ之油漆片不符。另「膠筏」碎片上之紅色漆
（編號Ｆ）與漁船船首採樣之疑似紅丹漆（編號Ｉ），二者雖均為紅色，但二者所含
元素不同，應屬不同之油漆。又於「福音號」漁船所採之疑似藍色油漆（編號Ｊ），
經檢驗呈二層，含有藍色漆層及黑灰色漆層，有內政部警政署刑事警察局八十五年十
二月二十七日刑鑑字第八三八六一、六七五一七號鑑驗通知書在卷可憑。再者，油漆
所含「元素除在實驗室內經強烈核化學反應方能改變原有元素種類，而在海面上或在
一般正常環境下，絕不可能產生核化學反應使得元素種類改變」，亦有內政部警政署
刑事警察局八十七年五月十一日刑鑑字第二一三七一號函，可資參佐。上訴人等認
為，「福音號」漁船上留有林三義「膠筏」上之油漆痕，不足採信。(2)被告始終辯稱
，「福音號」漁船之船首受損，係觸及一艘貨輪所致，核與同船之船員史中、施玉麟
所述相符。又八十五年十月十二日晚間十一時二十分至同月十三日下午五時二十分許
，於東經一百二十度八分、北緯二十二度五十七分附近海域，確有一船籍國不明之「
達易」號貨輪停泊於該處，有台灣省政府交通處高雄港務局安平辦事處八十六年六月
十七日八六安港港字第一一二四號函在卷可稽。嗣上訴人等經由徵信社查出上開「達
易」號貨輪，應係巴商繹達航業股份有限公司（下稱繹達公司）所屬巴拿馬國籍之「
達譽」輪（LEADER HONOR），原審經傳喚「達譽輪」之船長張松雄證稱：船上有伊與
另一位船員會講國語、台語，但不知其姓名，……八十五年十月十二日在安平港附近
海域停泊，沒有進港，……沒有人向伊報告碰撞之事。惟被告始終供稱，發生碰撞時
，該輪船上有人出來指責是否在打瞌睡。原審乃再向繹達公司函查，得知「達譽輪」
該航次除有船長張松雄外，尚有輪機長黃慶壽會講國、台語。嗣傳喚黃慶壽到庭證稱
：「我來作證前，公司有電話告訴我法院來函查停泊的日期，……我發現碰撞的聲音
，出來查看，並他們，他們是船頭來撞我們船尾，黑暗中沒有看到船名，我們船沒
有受損，所以沒有特別報告，我們的船是黑色，黑暗中沒有看到人的長相，不認識被
告」。核與史中所供：「福音號」的船頭，撞到黑色貨輪的船尾相符。經查，該輪機
長並非被告聲請傳訊之證人，而係上訴人等查得「達譽輪」所屬之繹達公司後，依繹
達公司所提供之資料得知船長為張松雄，再依張松雄之供述得知另一船員會講國、台
語，原審再函查繹達公司，得知此人為輪機長黃慶壽，並依職權傳喚其到庭。被告與
黃慶壽並不相識，且不曾閱卷，事先亦不知原審會傳訊黃慶壽，被告與證人之間自無
勾串之可能，黃慶壽所為上開證言應屬實在。則被告所辯「福音號」之船首，因觸及
「達譽輪」，致其尖端斷裂，應可採信。(3)上訴人等雖以：繹達公司先前函覆「達譽
輪」上僅船長為我國人，故黃慶壽應非該輪之輪機長。惟黃慶壽確為「達譽輪」該航
次之輪機長，已據黃慶壽結證在卷。繹達公司亦證實，黃慶壽確為「達譽輪」該航次
之輪機長，至八十六年五月四日始離職下船，有繹達公司之覆函可憑。至於先前之覆
函，未載明有黃慶壽其人，係因原審法院第一次函查時，並未指明本案之航次，故繹
達公司於第一次函覆時（黃慶壽已離職）係以當時現有之員額函覆，致未將黃慶壽列
入，有往返之公文可查。上訴人等指稱，黃慶壽非該輪之輪機長，自無可取。(4)張松
雄雖不知碰撞之事，航海日誌亦無碰撞之記載。惟「達譽輪」係六千噸級之貨輪，而
「福音號」係小型漁船，其船首觸及大貨輪時，漁船船首之尖端處雖造成斷裂，但大
貨輪則絲毫未損，故黃慶壽並未立即向船長報告，嗣至當日午餐時，始約略提及此事
，已據黃慶壽結證在卷。另當時係因「福音號」船員本身之過失，致觸及大貨輪而受
損，被告自知理虧，即自行離開。從而張松雄不知碰撞之事，亦未在航海日誌記載，
與常理並無不合。(5)依卷附照片顯示，「福音號」漁船船首呈六十度斜角，船首上翹
，此高度與同類型「膠筏」比對，如發生撞擊，其撞擊點應在漁船前方吃水線處，不
可能在漁船最上端之船首。而「福音號」漁船係在船首上翹處受損，吃水線處並無撞
擊痕跡，足證「福音號」漁船並未與林三義之「膠筏」發生碰撞。此外復查無其他任
何證據足資證明被告之漁船曾與林三義之「膠筏」有撞擊情事，自不得僅憑上訴人等
之指訴，即入人於罪。爰維持第一審諭知被告無罪之判決，駁回上訴人等在第二審之
上訴，已詳細說明其取捨證據及得心證之理由。上訴意旨，徒憑己見，就原判決已說
明事項或屬原審採證認事職權之適法行使，重為事實之爭辯，顯與法律規定得為第三
審上訴理由之違法情形，不相適合。其上訴違背法律上之程式，應予駁回。
據上論結，應依刑事訴訟法第三百九十五條前段，判決如主文。
中　　　華　　　民　　　國　　九十三　　年　　 十二 　　月　　　九　　　日
                              最高法院刑事第八庭
                                  審判長法官  陳　炳　煌
                                        法官  陳　世　雄
                                        法官  韓　金　秀
                                        法官  徐　文　亮
                                        法官  劉　介　民
      右正本證明與原本無異
                                              書  記  官
中　　　華　　　民　　　國　　九十三　　年　　 十二 　　月　　 十三 　　日
                                                                        Ｔ
